臺灣士林地方法院民事判決　　　　　　 95年度簡上字第168號
上　訴　人　乙○○
被上訴人　　丙○○
　　　　　　　　　　　　之2
訴訟代理人　甲○○
上列當事人間分配表異議之訴事件，上訴人對於中華民國95年8
月2 日本院內湖簡易庭95年度湖簡字第398 號第一審判決提起上
訴，本院於96年5 月31日言詞辯論終結，判決如下：
    主  文
上訴駁回。
第二審訴訟費用新台幣仟佰壹拾伍元由上訴人負擔。
    事實及理由
一、被上訴人起訴主張：其於民國92年間，因生意周轉而陸續簽
    發支票向上訴人借款新台幣（下同）450,000 元，及被上訴
    人前夫甲○○積欠上訴人220,000 元，嗣後上訴人以如被上
    訴人能提供所有不動產抵押，上訴人可再借200,000 元，被
    上訴人不疑有它，乃簽發借據及本票各1,000,000 元，並將
    所有坐落台北市○○區○○街212 號6 樓及其基地設定抵押
    權1,000,000 元予上訴人，然上訴人並未再借被上訴人200,
    000 元，而且系爭本票債權只有670,000 元部分，亦經本院
    95年度簡上字第13號判決確定，嗣上訴人以系爭本票聲請裁
    定強制執行（94年度執字第3556號），以系爭1,000,000 元
    抵押債權參與分配（分配表第8 位），被上訴人於收到分配
    表後，即依法提出異議，被上訴人之債務除上開670,000 元
    部分外，被上訴人同意上訴人代墊之房屋貸款及其他費用12
    5,074 元亦在抵押權擔保範圍內，上開分配表編號次序8 分
    配予上訴人之抵押債權1,000,000 元部分，自應予剔除重新
    分配，另如本院95年度簡上字第13號判決所載，系爭合會之
    會首原本即為甲○○，並非被上訴人，系爭會款不應列入分
    配，被上訴人已於分配期日前聲明異議在案，為此，依強制
    執行法第41條規定，提起分配表異議之訴，求為判決：本院
    94年度執字第3556號強制執行事件之分配表，分配予上訴人
    部分抵押債權原本超過795,074 元部分不列入分配。
二、上訴人主張略以：本院94年度執字第3556號強制執行事件，
    於94年12月29日所製作之分配表，除應分配予上訴人之795,
    074 元為兩造不爭執之外，被上訴人前夫甲○○所積欠上訴
    人之合會會款540,000 元，經兩造合意由被上訴人返還，屬
    併存之債務承擔，係發生於合會終止後，斯時債權債務關係
    已確定，自無民法第709 條之8 之適用，故系爭會款應列入
    分配表等語。
三、本件原審對於被上訴人之請求，判決被上訴人全部勝訴，上
    訴人全部聲明不服，求為廢棄原判決，並駁回被上訴人在第
    一審之訴；被上訴人則求為駁回上訴。
四、本件之爭點為：
  (一)被上訴人丙○○承擔甲○○新台幣54萬元的會款債務是否已
    折計為33萬元？
  (二)前開債務承擔是否違反民法第709 之8 條的規定而無效？
    茲論述如下：
  (一)被上訴人丙○○承擔甲○○新台幣54萬元的會款債務是否已
    折計為33萬元？
    經查：被上訴人於92年2 月14日除簽發系爭本票外，同時亦
    簽立同額之借據，有借據1 份可稽（見94年度湖簡字第693
    號卷第33頁），而於92年2 月14日簽立前開借據之際，被上
    訴人所欠上訴人之款項為45萬元，及其另願承擔前夫甲○○
    欠上訴人22萬元之債務，共計67萬元，亦為兩造所不爭執之
    事實。經本院核閱前開借據，載有：向債權人借到100 萬元
    等字樣，雖當日被上訴人並未實際交付上訴人現金，惟當係
    兩造經結算後確認兩造間之債務為100 萬元，始簽立前開借
    據，故足認被上訴人除其不爭執之前揭67萬元債務外，另亦
    同意承擔其前夫甲○○因召集民間互助會所欠上訴人之54萬
    元會款債務，惟囿於被上訴人之資力，同意以100 萬元折計
    ，亦即兩造合意，除前揭67萬元債務外，上訴人前所參加被
    上訴人前夫甲○○所召集之民間互助會已繳納之活會會款54
    萬元，上訴人同意負責返還，並將該款項折計為33萬元，復
    簽發同額本票擔保前揭借款債務。否則上訴人焉有於僅欠被
    上訴人67萬元之情形，逕簽立100 萬元借據，復再簽發同額
    本票之理。
  (二)前開債務承擔是否違反民法第709 之8 條的規定而無效？
　　按會首非經會員全體之同意，不得將其權利及義務移轉於他
    人。會員非經會首及會員全體之同意，不得退會，亦不得將
    自己之會份轉讓於他人，民法第709 條之8 定有明文。次按
    法律行為違反強制或禁止之規定者，無效，民法第71條前段
    亦定有明文。又按訴訟標的之法律關係，於確定之終局判決
    中經裁判者，當事人之一造以該確定判決之結果為基礎，於
    新訴訟用作攻擊防禦方法時，他造應受其既判力之拘束，不
    得以該確定判決言詞辯論終結前，所提出或得提出而未提出
    之其他攻擊防禦方法為與該確定判決意旨相反之主張，法院
    亦不得為反於確定判決意旨之裁判，最高法院著有30年上字
    第8 號、42年台上字第1306號判例可資參照。經查：兩造於
    92年2 月14日合意，除前揭67萬元債務外，上訴人前所參加
    被上訴人前夫甲○○所召集之民間互助會已繳納之活會會款
    54萬元，由被上訴人負責返還，並將該款項折計為33萬元轉
    為被上訴人向上訴人所為之借款，復簽發同額本票擔保前揭
    借款債務，已如前述，然被上訴人同意負責返還其前夫甲○
    ○所欠上訴人會款債務，業經本院95年度簡上字第13號確定
    判決認定因違反民法第709 條之8 規定而無效，確認上訴人
    對於本票之債權超過670,000 元部分不存在，依上開判例意
    旨，本院亦不得為反於確定判決意旨之裁判，應認上訴人持
    為聲請強制執行之本票裁定本票債權超過670, 000元部分不
    存在。至證人即系爭合會之另一會員吳美雲雖到庭證稱：「
    錢都是丙○○叫我跟其他死會的人收，還沒停會以前會錢我
    都是交給丙○○。」等語（見本院卷第38頁），上訴人即以
    此主張被上訴人亦有參與合會之事務，然查系爭合會之會首
    為甲○○，有互助會會單1 份可稽（見本院卷第35頁），而
    兩造於前案亦不爭執會首僅為甲○○，並非被上訴人，故被
    上訴人前縱有參與合會之事務，應係基於其與甲○○之夫妻
    關係而協助處理，尚難認定被上訴人亦係會首，且該事實亦
    屬前案確定判決言詞辯論終結前，所提出或得提出之其他攻
    擊防禦方法，故對本件之判斷不生影響。
五、從而，被上訴人依強制執行法第41條規定，提起分配表異議
    之訴，求為判決：本院94年度執字第3556號強制執行事件之
    分配表，分配予上訴人部分抵押債權原本超過795,074 元部
    分不列入分配，為有理由，應予准許。原審就此為被上訴人
    勝訴之判決，核無不合，上訴論旨指摘原判決不當，求予廢
    棄改判，為無理由，應予駁回。
六、又兩造其餘主張及所提證據與本院上開論斷無涉或無違，亦
    不予贅述。
七、據上論結，本件上訴為無理由，依民事訴訟法第436 條之1
    第3 項 、第449 條第1 項、第78條、第87條判決如主文。
中　　華　　民　　國　　96　　年　　6 　　月　　21　　日
                  民事第一庭  審判長法  官  黃小瑩
                                    法  官  高愈杰
                                    法  官  陳麗芬
以上正本證明與原本無異。
本判決不得上訴。
中　　華　　民　　國　　96　　年　　6 　　月　　25　　日
                                    書記官  林宗勳
